【裁判字號】    95,訴緝,192
【裁判日期】    951114
【裁判案由】    常業詐欺等
【裁判全文】
臺灣臺北地方法院刑事判決             95年度訴緝字第192號
公  訴  人  臺灣臺北地方法院檢察署檢察官
被      告  甲○○原名方莊坤.
                    （現另案於基隆監獄執行中）
上列被告因常業詐欺等案件，經檢察官提起公訴（九十一年度偵
字第一七五四九、一八一０六號、九十二年度偵字第一六八三、
三三五四號），被告於準備程序中就被訴事實為有罪之陳述，經
本院合議庭裁定依簡式審判程序審理，本院判決如下：
    主  文
甲○○幫助共同連續意圖為自己不法之所有，以詐術使人將本人
之物交付，處有期徒刑陸月，如易科罰金，以銀元參佰元即新台
幣玖佰元折算壹日。
    事  實
一、甲○○（原名方莊坤樹）明知申請帳戶使用係輕而易舉之事
    ，一般人無故取得他人金融帳戶使用之行徑常與財產犯罪之
    需要密切相關，而可預見該名不自行申辦帳戶使用反四處蒐
    購他人存摺之人，可能係遂行不法所有意圖用以詐騙他人，
    又對於提供帳戶予他人使用雖無必引發他人萌生犯罪之確信
    ，但仍以縱若有人持以犯罪亦不違反其本意，而基於幫助詐
    欺集團向他人詐取財物之犯意，因由報紙廣告欄得知姓名年
    籍不詳綽號「小伍」之成年男子欲蒐購帳戶，乃於民國九十
    一年二月二十二日前往北區郵政管理局開立帳戶號碼為00
    00000號帳戶後，於同年三月二十二日前之中旬某日，
    以廣告上所附之電話與「小伍」聯絡後，在臺北縣板橋市○○路與民生路附近之郵局，以新台幣（下同）三千元之代價
    ，將上開郵局帳戶之存摺、印章、提款卡及密碼售予「小伍
    」，藉此幫助「小伍」所屬詐欺集團達其向他人詐取財物之
    目的。嗣「小伍」所屬詐欺集團之人乃基於為自己不法所有
    之共同概括犯意聯絡，於報紙上刊登廣告佯稱應徵司機，而
    使丁○○、己○○、戊○○、乙○○、丙○○等人陷於錯誤
    ，丁○○等人受詐騙之詳情如下：(一)九十一年三月二十二日
    ，丁○○依報紙廣告所刊登之電話與「陳小姐」聯絡，「陳
    小姐」偽稱因所駕駛之車輛多是賓士車，且係載公司總經理
    ，需先繳一萬元押金，丁○○不疑有他，乃依指示將一萬元
    款項匯至甲○○上開郵局帳戶，嗣至臺北市○○○路○段五
    十號欲參加面試卻久候無著，始知受騙。(二)九十一年四月二
    日，己○○以電話與福朋企業集團「陳秘書」接洽，「陳秘
    書」詐稱Ｗ八－七八九八號自用小客車需押金五千元，並留
    0000000000號行動電話聯絡，己○○信以為真，
    遂匯款五千元至甲○○上開帳戶；嗣「陳秘書」又稱因該車
    故障需改駕駛別輛車，押金則需二萬元，己○○表示沒有那
    麼多錢需要時間籌措，至翌（三）日又與「陳秘書」聯絡，
    表示僅籌到八千元，「陳秘書」乃偽稱先匯款八千元，其餘
    款項由其負責，己○○又陷於錯誤，再依指示將八千元匯入
    甲○○前揭帳戶，其後因己○○查無福朋企業，始知受騙。
    (三)九十一年四月十二日，戊○○以電話與「葉小姐」聯繫，
    「葉小姐」訛稱因所駕駛車輛多為賓士車，且係載公司總經
    理，需先繳五千元押金，戊○○信以為真，乃依指示將款項
    匯入上開甲○○之帳戶後，戊○○又詢問何時面試，因「葉
    小姐」要求再匯三萬元，戊○○始覺有異，未再匯款。(四)九
    十一年四月十七日，乙○○依廣告所刊登之電話聯繫，對方
    要求先繳保證金製作出入IC卡費用，乙○○不疑有他，乃依
    指示先後匯款五千元、一萬元，又於同年月二十三日匯款二
    萬元至甲○○前揭帳戶，惟均無結果，對方又要求匯款六萬
    元時，乙○○方知受騙。(五)九十一年四月十八日，丙○○依
    廣告所刊登電話與「葉小姐」聯絡，「葉小姐」謊稱因所駕
    駛車輛多為賓士車，且係載公司總經理，需先繳五千二百元
    押金，丙○○信以為真，乃依指示將款項匯入上開甲○○之
    帳戶後，丙○○又詢問何時面試，因「葉小姐」要求再匯三
    萬元，丙○○發覺有異，未再匯款，始知受騙。
二、案經臺北市政府警察局中正第一分局報告臺灣臺北地方法院
    檢察署檢察官偵查起訴，。
    理  由
一、訊之被告甲○○對於以三千元代價開立上開北區郵政管理局
    0000000號帳戶後，將存摺、金融卡、印章及密碼等
    售予依報紙刊登廣告電話所聯繫之「小伍」而供「小伍」所
    屬詐欺集團使用，令被害人匯入款項之用等犯行，均坦承不
    諱（見本院九十五年十月三十一日準備程序筆錄第二頁、審
    判筆錄第二、三頁），核與證人即被害人丁○○、己○○、
    戊○○、乙○○、丙○○指述遭詐騙及轉帳之情相符（見九
    十二年度偵字第一六八三號卷第四八至五八頁），並有被告
    上開帳戶郵政存簿儲金每日活動戶存提詳情表、中華郵政股
    份有限公司儲匯處九十二年七月十八日儲字第０九０二號函
    附立帳申請書等在卷可稽（見偵查卷第八至十頁、本院九十
    二年度訴字第一一四四號卷二第三八至四四頁）。且查，於
    金融機構開設帳戶，請領存摺及金融卡，係針對個人身分之
    社會信用而予以資金流通，具有強烈之屬人性格，而金融帳
    戶作為個人理財之工具，申請開設並無任何特殊之限制，一
    般民眾皆得以存入最低開戶金額之方式申請取得，且同一人
    均得在不同之金融機構申請數個存款帳戶使用，此乃眾所週
    知之事實，是依一般人之社會經驗，若遇不熟識之人要以自
    己名義申請帳戶，而以高價向其蒐集金融帳戶使用，乃甚為
    怪異之事，衡情，提供帳戶之人對於該等帳戶是否係供合法
    使用，絕無不起疑心之理。本件被告對於向其等蒐購帳戶之
    「小伍」年籍資料均不知悉，此據被告於本院審理中供明在
    卷（見本院九十五年十月三十一日準備程序筆錄第二頁），
    則該「小伍」之人大費周章以超過一般開戶最低金額一百元
    之三千元高價向其蒐購帳戶使用，顯然有不欲人知之隱情。
    況以今日社會，利用電話通知退稅、以手機簡訊、寄送得獎
    通知等手段詐財之事，迭有所聞，被告對此應無不知之理。
    再者，被告於出售帳戶時均已為五十多歲之人，非不經世事
    者，其對於該等蒐購帳戶者可能利用他人帳戶做為其詐欺取
    財，使偵查機關不易偵查，事前應足以預見，因貪圖出售帳
    戶之高額不正利益，而先後將其銀行之存摺、金融卡、印章
    及密碼交給「小伍」使用，顯有容認犯罪事實發生之本意。
    是被告有幫助「小伍」暨其所屬詐欺集團利用其金融機構帳
    戶詐欺之不確定故意及行為甚明。此均足佐被告前開出於任
    意性之自白與事實相符，得採為認定事實之證據。本件事證
    明確，被告犯行已堪認定。
二、查刑法部分條文業於被告行為後九十四年二月二日公布，九
    十五年七月一日施行，其中刪除刑法第五十六條，修正第二
    條、第二十五條、第二十六條、第二十八條、第三十三條、
    第五十五條規定。按行為後法律有變更者，適用行為時之法
    律，但行為後之法律有利於行為人者，適用最有利於行為人
    之法律，現行刑法第二條第一項定有明文。此條規定乃與刑
    法第一條罪刑法定主義契合，而貫徹法律禁止溯及既往原則
    ，係規範行為後法律變更所生新舊法律比較適用之準據法，
    是刑法第二條本身雖經修正，但其既屬適用法律之準據法，
    本身尚無比較新舊法之問題，應一律適用裁判時之現行刑法
    第二條規定以決定適用之刑罰法律，先予說明。又以本次刑
    法修正之比較新舊法，應就罪刑有關之共犯、未遂犯、想像
    競合犯、牽連犯、連續犯、結合犯，以及累犯加重、自首減
    輕暨其他法定加減原因與加減例等一切情形，綜其全部罪刑
    之結果而為比較，有最高法院九十五年五月二十三日九十五
    年度第八次刑庭會議決議意旨可資參照。經綜合比較如附表
    所示修正前後之規定，認以修正前之刑法有利於被告，依現
    行刑法第二條第一項前段，應整體適用修正前刑法之規定。
    另按幫助犯之成立，主觀上行為人須有幫助故意，客觀上須
    有幫助行為，亦即需對於犯罪與正犯有共同之認識，而以幫
    助之意思，對於正犯資以助力，而未參與實施犯罪之行為者
    而言，最高法院七十五年度台上字第一五０九號、八十八年
    度台上字第一二七０號判決意旨均同此見解。是核被告將所
    有上開郵局帳戶（含存摺、提款卡、密碼）提供予自稱「小
    伍」所屬之詐騙集團，供其等詐騙被害人財物，其顯係基於
    幫助他人詐取財物之犯意，且所為提供銀行存摺、提款卡及
    密碼予他人之行為，亦屬刑法詐欺罪構成要件以外之行為，
    被告既以幫助他人犯罪之意思而參與犯罪構成要件以外之行
    為，自應成立刑法第三百三十九條第一項詐欺取財罪之幫助
    犯，是核被告所為，係犯修正前刑法第三百三十九條第一項
    、第三十條第一項之幫助詐欺罪，並應依修正前刑法第三十
    條第二項之規定，按正犯之刑減輕之（檢察官起訴書中雖指
    被告所犯係刑法第三百四十條常業詐欺罪嫌、洗錢防制法第
    九條第一項洗錢罪嫌，惟此部分業經檢察官以九十五年十月
    三十日補充理由書更正之，至補充理由書中關於被害人遭詐
    騙事實部分，雖僅記載被害人丁○○、己○○、乙○○及丙○○，惟被害人戊○○部分遭詐欺事實，已據檢察官於起訴
    書第十六、十七頁中詳載，是補充理由書此部分應係漏載，
    均附此說明）。又按連續幫助與幫助連續為不同之犯罪態樣
    ，如基於概括犯意，多次幫助他人犯罪，為連續幫助，該幫
    助者有多次犯罪行為；如以一幫助行為，幫助他人連續犯罪
    ，則為幫助連續，就幫助犯而言，僅有一次犯罪行為，最高
    法院八十七年度台上字第三八六五號亦著有判決可資參照，
    自稱「小伍」、「陳小姐」、「陳秘書」、「葉小姐」等所
    屬詐騙集團等人間就上開所示詐欺犯行，有犯意聯絡及行為
    分擔，均為共同正犯，且各次詐欺犯行間，時間緊接，觸犯
    構成要件相同之罪，亦為修正前刑法第五十六條之連續犯，
    均附此說明。爰審酌被告前於八十一年間曾因偽造文書等案
    件經判決執行，又於九十一年間因業務侵占案件經臺灣基隆
    地方法院檢察署通緝中（嗣經臺灣基隆地方法院以九十三年
    度基簡字第二二一號判決有期徒刑六月確定，現執行中），
    有臺灣高等法院被告前案紀錄表可稽，雖未構成累犯，然素
    行不佳，其提供帳戶予詐騙集團使用，所為已影響社會正常
    交易安全，增加被害人尋求救濟之困難，並使犯罪之追查趨
    於複雜，危害社會情節甚鉅，應予嚴懲，惟犯罪後已坦承犯
    行等一切情狀，量處如主文所示之刑，並依修正前刑法第四
    十一條第一項前段諭知易科罰金之折算標準。
據上論斷，應依刑事訴訟法第二百七十三條之一、第二百九十九
條第一項前段，現行刑法第二條第一項前段，修正前刑法第三百
三十九條第一項、第三十條第一項、第二項、第四十一條第一項
前段，修正前罰金罰鍰提高標準條例第一條前段、第二條，現行
法規所定貨幣單位折算新台幣條例第二條，判決如主文。
本案經檢察官侯靜雯到庭執行職務
中    華    民    國    95    年    11    月    14    日
                  刑事第四庭    法  官  黎惠萍
上正本證明與原本無異。
如不服本判決，應於判決送達後10日內向本院提出上訴狀（應抄
附繕本）。告訴人或被害人如對於本判決不服者，應具備理由請
求檢察官上訴，其上訴期間之計算係以檢察官收受判決正本之日
期為準。
                                書記官  楊麗娟
中    華    民    國    95    年    11    月    15    日
附錄本案論罪科刑法條全文
修正前刑法第三百三十九條第一項
中華民國刑法第三百三十九條
（普通詐欺罪）
意圖為自己或第三人不法之所有，以詐術使人將本人或第三人之
物交付者，處五年以下有期徒刑、拘役或科或併科一千元以下罰
金。
以前項方法得財產上不法之利益或使第三人得之者，亦同。
前二項之未遂犯罰之。
附表：
┌────────┬────────┬────────┬────────┐
│規定名稱        │修正前規定      │修正後規定      │新舊法個別比較結│
│                │                │                │論與理由        │
├────────┼────────┼────────┼────────┤
│刑法第三百三十九│法定刑中罰金數額│依刑法施行法第一│適用舊法（仍依罰│
│第一項          │以銀元計算。    │條之一規定，法定│金罰鍰提高標準條│
│                │提高法定刑中罰金│刑中罰金數額改以│例第一條規定提高│
│                │數額二倍至十倍。│新臺幣計算。    │法定刑中罰金數額│
│                │                │提高法定刑中罰金│十倍），新法並無│
│                │                │數額至三十倍。  │較有利於被告。  │
├────────┼────────┼────────┼────────┤
│刑法第三十條    │幫助他人犯罪者，│幫助他人實行犯罪│適用舊法。      │
│幫助犯          │為從犯。雖他人不│行為者，為幫助犯│本件事實，於新舊│
│                │知幫助之情者，亦│。雖他人不知幫助│法均構成幫助犯，│
│                │同。            │之情者，亦同。  │且均得減輕其刑，│
│                │從犯之處罰，得按│幫助犯之處罰，得│新法並無較有利於│
│                │正犯之刑減輕之。│按正犯之刑減輕之│被告。          │
│                │                │。              │                │
├────────┼────────┼────────┼────────┤
│刑法第四十一條第│犯最重本刑為五年│犯最重本刑為五年│適用舊法（並適用│
│一項易科罰金折算│以下有期徒刑以下│以下有期徒刑以下│罰金罰鍰提高標準│
│標準            │之罪，而受六個月│之罪，而受六個月│條例第二條之規定│
│                │以下有期徒刑或拘│以下有期徒刑或拘│提高折算之罰金數│
│                │役之宣告，因身體│役之宣告者，得以│額，且為免與修正│
│                │、教育、職業、家│新臺幣一千元、二│後刑法第四十一條│
│                │庭之關係或其他正│千元、三千元折算│第一項所定易科罰│
│                │當事由，執行顯有│一日，易科罰金。│金折算標準改採新│
│                │困難者，得以一元│但確因不執行所宣│臺幣計算產生混淆│
│                │以上三元以下折算│告之刑，難收矯正│誤解起見，另引用│
│                │一日，易科罰金。│之效，或難以維持│現行法規所定貨幣│
│                │但確因不執行所宣│法秩序者，不在此│單位折算新臺幣條│
│                │告之刑，難收矯正│限。            │例第二條明定易科│
│                │之效，或難以維持│                │罰金折算標準及折│
│                │法秩序者，不在此│                │算新臺幣之數額，│
│                │限。            │                │以資明確）新法之│
│                │                │                │易科罰金折算標準│
│                │                │                │較高，需較多之罰│
│                │                │                │金始能換刑，較不│
│                │                │                │利於被告。      │
└────────┴────────┴────────┴────────┘


司法院資訊處製作；財團法人民間司法改革基金會備份。
